【裁判字號】    97,聲,330
【裁判日期】    970715
【裁判案由】    返還擔保金
【裁判全文】
臺灣嘉義地方法院民事裁定  97年度聲字第330號
聲  請  人  聯邦商業銀行股份有限公司
法定代理人  乙○○
代  理  人  甲○○
相  對  人  丙○○
上列當事人間聲請返還擔保金事件，本院裁定如下：
    主  文
聲請駁回。
聲請程序費用由聲請人負擔。
    理  由
一、按訴訟終結後，供擔保人證明已定20日以上之期間，催告受
    擔保利益人行使權利而未行使者，法院應依供擔保人之聲請
    ，以裁定命返還其提存物，民事訴訟法第104條第1項第3款
    定有明文。另依同法第106條，前開規定於其他依法令供訴
    訟上之擔保者準用之。至所謂訴訟終結，係指依假扣押所保
    全之請求提起之本案訴訟終結；如供擔保人未提起本案訴訟
    時，則指假扣押裁定及假扣押執行程序均不存在者而言。（
    最高法院92年度台抗字第19號裁定意旨參照）
二、本件聲請意旨略以：本件聲請人與相對人間假扣押事件，聲
    請人前遵本院94年度裁全字第1940號假扣押裁定提供新臺幣
    11,000元供擔保後，以本院94年度存字第1242號提存事件提
    存在案。茲因相對人於假扣押裁定（民國94年9月27日核發
    ）前即已死亡（民國94年8月17日死亡），則其既無當事人
    能力，故原假扣押裁定自不生效力，前所為之擔保提存顯係
    出於錯誤，為此爰依提存法第16條第1項第5款之規定，求為
    裁定准予返還前開擔保物云云，並提出假扣押裁定、提存書
    、本院執行處塗銷查封登記通知函、戶籍謄本為證。
三、經查，本件聲請人於提存後向本院執行處聲請強制執行，並
    查封相對人生前所有坐落於嘉義市東區之不動產，此經本院
    職權調閱本院94年度執全字第1066號執行卷查核無誤，且有
    本院囑託塗銷查封登記書在卷可稽，即難謂相對人之繼承人
    未因其所為之強制執行而受有損害，是聲請人應予踐行民事
    訴訟法所定之程序後，始得請求返還提存物；復查，擔保提
    存之提存人於提存後，有提存出於錯誤，經法院裁定返還確
    定者，得聲請該管法院提存所返還提存物，提存法第16條第
    1項第5款即修正後提存法第18條第1項第9款規定固有明文。
    惟按提存事件性質上屬非訟事件，法院就當事人主張之事項
    ，僅能就形式上審查其是否相符，故提存人提存出於錯誤者
    ，應係指依提存人之主張，就形式上觀察，即知係出於錯誤
    者而言，且此所謂之錯誤，係指表意人為意思表示時，因認
    識不正確或欠缺認識，以致內心之效果意思與外部之表示行
    為不一致之謂，惟表意人於其意思形成過程中，對於其決定
    為某特定內容意思表示具有重要性之事實認識不正確之動機
    錯誤，不視為錯誤。本件聲請人雖具狀主張本件係屬提存錯
    誤，並依提存法之規定，請求本院裁定返還擔保物云云。然
    揆諸前開說明，聲請人縱不知相對人業於94年8月17日死亡
    之事實而為提存，亦係屬對於事實狀態認知之不正確，而聲
    請人內心效果意思及外部表示行為均係為相對人供擔保而提
    存，尚無不一致可言，是難認本件提存有何錯誤之情，遑論
    本件聲請人提存後並聲請法院實施強制執行，一如前述，足
    見聲請人之內心效果意思及外部表示行為並無不一致之錯誤
    ，即聲請人基於假扣押裁定所為提存行為本身並無錯誤可言
    ，則其主張依提存法第18條第1項第9款之規定請求本院裁定
    返還提存物，亦屬無據，不應准許，應予駁回。
四、依民事訴訟法第95條、第78條裁定如主文。
中    華    民    國    97    年    7     月    15    日
                  民二庭法  官  黃明展
以上正本係照原本作成
如不服本裁定應於送達後10日內向本院提出抗告狀，並繳納抗告
費新臺幣1,000元
中    華    民    國    96    年    7     月    15    日
                        書記官  陳昭煌


司法院資訊處製作；財團法人民間司法改革基金會備份。
